【裁判字號】    99,上訴,741
【裁判日期】    990429
【裁判案由】    毒品危害防制條例
【裁判全文】
臺灣高等法院刑事判決                 99年度上訴字第741號
上  訴  人
即  被  告  甲○○
選任辯護人  楊珮君律師
            張旭業律師
上列上訴人因毒品危害防制條例案件，不服臺灣臺北地方法院98
年度訴字第1306號，中華民國99年1月28日第一審判決（起訴案
號：臺灣臺北地方法院檢察署98年度毒偵字第831號），提起上
訴，本院判決如下：
    主  文
上訴駁回。
    事  實
一、甲○○前於(一)民國89年間，因詐欺案件，經臺灣板橋地方
    法院（下稱板橋地院）以89年度訴字第1434號刑事判決，判
    處有期徒刑8月，緩刑4年，嗣經確定，因其於緩刑期內復犯
    後述(二)案件，經臺灣臺北地方法院（下稱臺北地院）以93
    年度撤緩字第39號裁定撤銷緩刑確定；次於(二)93年間，因
    違反洗錢防制法案件，經板橋地院以93年度訴字第91號刑事
    判決，判處有期徒刑4月確定，上開(一)、(二)案件乃接續
    執行，於94年6月23縮短刑期執行完畢。嗣於(三)93年間，
    因施用毒品而違反毒品危害防制條例案件，經臺北地院以93
    年度毒聲字第399號裁定送觀察、勒戒後，認無繼續施用毒
    品之傾向，於93年10月19日釋放出所，經臺灣臺北地方法院
    檢察署（下稱臺北地檢署）檢察官於93年11月2日以93年度
    毒偵緝字第180號不起訴處分書為不起訴處分確定；又於(四
    )96年間，因施用毒品而違反毒品危害防制條例案件，經板
    橋地院以96年度訴字第1702號刑事判決，判處有期徒刑8月
    確定，再經板橋地院以96年度聲減字第5152號裁定減刑為有
    期徒刑4月確定，於97年1月20日縮短刑期執行完畢。
二、甲○○仍不知悛悔，基於施用第一級毒品海洛因（下稱海洛
    因）之犯意，於98年2月18日經臺北地檢署觀護人室採尿往
    前回溯26小時內之某日時，在不詳地點，施用海洛因1次。
    嗣於98年2月18日，前往臺北地檢署觀護人室採集尿液，送
    驗發現呈嗎啡陽性反應，而知甲○○有上開施用海洛之犯行
    。
三、案經臺北地檢署觀護人室告發臺北地檢署檢察官偵查起訴。
    理  由
壹、程序方面
    按被告以外之人於審判外之言詞或書面陳述，除法律有規定
    者外，不得作為證據；又被告以外之人於審判外之陳述，雖
    不符合同法第159條之1至第159條之4之規定，但經當事人於
    審判程序同意作為證據，法院審酌該言詞陳述或書面陳述作
    成時之情況，認為適當者，亦得為證據。當事人、代理人或
    辯護人於法院調查證據時，知有第159條第1項不得為證據之
    情形，而未於言詞辯論終結前聲明異議者，視為有前項之同
    意，刑事訴訟法第159條第1項及第159條之5分別定有明文。
    本判決下列所引用之證據資料，經依法踐行調查證據程序，
    被告及其選任辯護人、檢察官於本院言詞辯論終結前亦未聲
    明異議，本院審酌證據資料製作時之情況，均無違法不當及
    證明力明顯過低之瑕疵，亦查無依法應排除其證據能力之情
    形，認以之作為證據應屬適當，皆有證據能力。
貳、實體方面
一、訊據上訴人即被告甲○○固不否認曾於前揭時地採尿送驗之
    事實，惟矢口否認有何施用第一級毒品海洛因犯行，辯稱：
    伊是服用「大正百咳能止咳糖漿」（下稱大正止咳糖漿），
    才會導致尿液呈現嗎啡陽性反應云云。經查：
  (一)被告甲○○於上述時、地至臺北地檢署觀護人室所採集之尿
    液，先送臺灣尖端先進生技醫藥股份有限公司以酵素免疫分
    析法初步檢驗及氣相層析質譜儀法確認檢驗，結果發現有嗎
    啡陽性反應，有該公司98年2月27日出具之濫用藥物檢驗報
    告一紙附卷足憑（毒偵字卷第5頁參照），後經原審送法務
    部法醫研究所以螢光偏極免疫分析法篩驗及氣相層析質譜分
    析法確認鑑定，結果亦發現呈嗎啡陽性反應，此有法務部調
    查局98年11月2日調科壹字第09800556280 號鑑定書一紙附
    於原審卷可佐（見原審卷第67頁）。
  (二)被告提出之大正止咳糖漿糖漿經送法務部調查局檢驗，調查
    局：「以氣相層析質譜分析法及液相層析質譜分析法檢測結
    果，發現含有可待因成分，未檢出嗎啡成分，另依文獻Dis-
    position of Toxis  Drugs and Chemicals in Man一書第
    六版記載，服用可待因後，因部分可待因可代謝成嗎啡，尿
    液中可待因及嗎啡之比值（在24小時內多大於1，在24 至30
    小時之間常低於1，30小時後，可能僅檢測到嗎啡成分，惟
    嗎啡檢出之量，與服用劑量、服用頻率、尿液採集時間點、
    個人體質與代謝狀況等因素有關，故本案無法僅憑尿液結果
    即推測是否係服用該糖漿所造成等語」，此有上開法務部調
    查局號鑑定書一紙附於原審卷可佐。另原審亦函詢法務部法
    醫研究所，該研究固以98年11月13日法醫毒字第0980005528
    號函覆：「大正止咳糖漿主要成分含有磷酸可待因（Codein
    e Phosphate）。因此服用該糖漿經人體服用代謝後，其尿
    液以氣相層析質譜分析法檢測，可導至尿液檢查呈嗎啡及可
    待因陽性反應。來文所附臺灣尖端先進生技醫藥股份有限公
    司98年2月27日之濫用藥物檢驗報告影本得知，受檢者嗎啡
    檢出濃度為378ng/mL、可待因未檢出，檢驗結果嗎啡陽性反
    應，該陽性反應可能係使用含嗎啡之藥品或海洛因毒品所致
    。若受檢者確實於採尿前因感冒服用藥物大正止咳糖漿，該
    尿液呈嗎啡陽性反應可視為醫療用藥所致」，此有上開函文
    附於原審卷可稽（見原審卷第69頁）。
  (三)被告雖一再辯稱：伊係因服用大正止咳糖漿，始導致尿液檢
    測報告呈嗎啡陽性反應云云，惟查：
    1.被告前於98年2月18日在臺灣臺北地方法院檢察署觀護人
      室，經執行保護管束而採尿時，被告於尿液檢體監管紀錄
      表於受驗者服用藥物情形填載「有」，其他特別事項記載
      「精神官能症藥品」，絲毫未曾言及有服用大正止咳糖漿
      之情事（見毒偵卷第3頁）；即在其尿液報告完成發覺尿
      液檢體呈嗎啡類陽性反應，而經檢察官傳喚到案訊問時，
      被告仍未提出任何關於服用大正止咳糖漿之辯解，僅稱伊
      吃很多藥，因為伊有精神官能症云云（見毒偵卷第15頁）
      ，是被告既已知該大正止咳糖漿會造成尿液呈嗎啡陽性反
      應，當告知採尿人員及第一次偵查時告知檢察官，然被告
      並未提及此事，是其辯稱伊在採尿前服用大正止咳糖漿一
      事，顯然有所疑義。
    2.再被告於原審審理至本院審理時，始終未能提出其購買大
      正止咳糖漿之發票等客觀證據，用以佐證其購買、服用大
      正止咳糖漿之確切時間，則其是否確曾於98年2月18 日採
      尿前購買並服用大正止咳糖漿，本已有疑義；況其於原審
      98年8月17日行準備程序時，先辯稱：我在驗尿前一天有
      吃大正止咳糖漿，前1週也有吃云云（原審卷第30頁反面
      ）；然其於原審審理時，則翻異前詞，改稱：我是從98年
      1月初開始感冒，陸續有吃成藥，但一直到驗尿前1個星期
      即98年2月11日至18日症狀仍未改善，故在98年2月11日至
      18日間某日晚上10點至10點30分下班後，本想和我媽媽及
      我女友林桂玉去萬大路上的診所看醫生並吊點滴，但因為
      太晚了，時間來不及，所以我媽媽就留在診所量血壓及拿
      降血壓的藥，我和林桂玉則開車到建華西藥房，由林桂玉
      去藥房裡買大正止咳糖漿，買了當天回家就整瓶喝掉，因
      為家裡本來也有一瓶大正止咳糖漿，所以在購買前1天我
      也有喝了半瓶，之後就沒有繼續用，驗尿前1天也沒有服
      用大正止咳糖漿云云（見原審第86頁至87頁）。則其就「
      採尿前何時服用大正止咳糖漿」，前後供述矛盾不一，已
      難遽採。
    3.況證人即被告之女友林桂玉於原審審理時，先證稱：被告
      甲○○是從98年2月10幾日那段時間開始有感冒及嚴重咳
      嗽的症狀，所以有買吃成藥。98年2月13日或14日晚上10
      點至10點半，我和甲○○二人下班後，就直接從公司開車
      去建華藥局買大正止咳糖漿，中間都沒有跟其他人接觸，
      也沒有去其他的地方。買了之後我開給被告喝，他一次先
      喝了半瓶，隔沒多久就又把剩下的半瓶喝掉，之後就沒有
      再買過大正止咳糖漿了等語；嗣於接受選任辯護人覆主詰
      問時改稱：買大正止咳糖漿當天是甲○○的母親先到光華
      商場我們上班的店裡來找我們，然後我們帶她去診所拿藥
      ，再載她回家但我忘了診所的名字，也不記得診所在哪裡
      ，也不清楚她要拿什麼藥。在診所時甲○○向醫生要求要
      打針，但因為太晚了，沒辦法打針，所以我們就改去建華
      藥局買大正止咳糖漿，甲○○當天喝了大正止咳糖漿之後
      症狀沒有改善，但後續也沒有再去買藥或看醫生，也沒有
      再喝大正止咳糖漿，我不知道為什麼沒有繼續治療等語（
      見原審卷第88頁至第91頁）；由其上揭證述內容，不難發
      現其就(1)購買大正止咳糖漿當天，係從公司直接前往建華
      藥局購買，抑或先前往診所求診未果，始轉往建華藥局購
      買；(2)購買大正止咳糖漿當天，究竟是否曾與被告之母會
      面等情，前後證述已有不一；且經比對其上揭證述與被告
      之辯解內容，渠2人就(1)購買大正止咳糖漿當天，被告前
      往診所究係請求醫生為其打針抑或吊點滴；(2)被告之母係
      留在診所量血壓、拿降血壓之藥，抑或由被告及林桂玉載
      送回家等情，亦有所不符。另衡諸常情，倘購買大正止咳
      糖漿當日，被告及林桂玉確曾先載送被告之母前往診所領
      取降血壓之藥物，考量降血壓之藥物為慢性處方籤，理當
      係長期於同一診所領取，而證人林桂玉既證稱：伊從97
      年11月與被告交往之初即與被告同居，被告之母更有事沒
      事就會到伊與被告之工作處所找伊等語，顯見伊與被告之
      母關係甚為親密，豈有無法回答當日領藥診所之名稱、位
      置，甚至領取何類型藥物之理？又，倘被告於當日之不適
      症狀已嚴重至需吊點滴，縱當日因診所已休診而無法於該
      診所內接受治療，迫不得已而購買大正止咳糖漿服用，然
      其症狀既全無改善，則次日理當再度前往診所或醫院求診
      ，豈有予以漠視，甚至亦不再服用大正止咳糖漿之理？是
      其證述既有上述瑕疵可指，即難採信為對被告有利之認定
      。
    4.另原審再向法務部法醫研究所函詢「人體服用大正止咳糖
      漿後，經代謝後尿液將呈何反應？需時多久始能代謝完畢
      ？」乙節，其函覆略以：「大正止咳糖漿主要成分含有磷
      酸可待因（Codeine Phosphate）。若於採尿前3 天服用
      該糖漿，經人體服用吸收代謝後，其尿液以氣相層析質譜
      分析法檢測，可導致尿液檢查呈嗎啡及可待因陽性反應」
      等情，此有法務部法醫研究所98年12月21日法醫毒字第
      0980006663號函附於本院卷可佐，準此，倘被告確於採尿
      前3日內服用大正止咳糖漿，則驗尿結果應同時出現可待
      因「及」嗎啡陽性反應；倘超過3日，則因可待因已代謝
      完畢，其驗尿結果則不致出現陽性反應。惟被告先後二次
      尿液檢驗結果，均「僅」有嗎啡陽性反應，顯見其驗尿報
      告中之嗎啡陽性反應，實非因服用大正止咳糖漿所致。本
      件事證甚明，被告聲請當日採尿員黨志宏及調閱被告之前
      違反毒品危害防制條例之卷宗並無必要，併此敘明。
  (四)按海洛因經注射入人體後，約百分之80於24小時內自尿中排
    出，一般而言，尿液中能否驗出嗎啡陽性反應，與其投與方
    式，投與量、個人體質、採尿時間與檢驗儀器之精密度等諸
    多因素有關，國外曾有文獻報導，注射六毫克之海洛因鹽酸
    鹽，其代謝嗎啡之平均可檢出時限約為26小時，有行政院衛
    生署藥物食品檢驗局81年9月8日（81）藥檢壹字第8114885
    號函釋明在案。被告既於98年2月18日經臺北地檢署觀護人
    室採尿，揆諸前揭說明，其於該採尿時往前回溯26小時內之
    某時間，必曾施用海洛因，已毋庸置疑。
  (五)綜上所述，被告確實有於98年2月18日採尿前26小時內某時
    ，施用海洛因1次之行為甚明，其所為上開辯解，或前後不
    一，或與事實不符，均不足採信。故本件事證明確，被告之
    犯行堪以認定，應予依法論科。
二、核被告甲○○所為，係犯毒品危害防制條例第10條第1項之
    施用第1級毒品罪。其施用海洛因前後持有海洛因之低度行
    為，應為施用海洛因之高度行為所吸收，不另論罪。查被告
    有如上開事實一之(一)、(二)、(四)部分所載之犯罪科刑執
    行情形，有臺灣高等法院被告全國前案紀錄表1份及被告所
    犯前開案件之判決書、裁定書等件在卷可稽，其前受有期徒
    刑執行完畢，於5年以內故意再犯本件有期徒刑以上之罪，
    為累犯，應依刑法第47條第1項之規定，加重其刑。
三、原審基此適用毒品危害防制條例第10條第1項，刑法第11條
    前段、第47條第1項之規定，並審酌被告於毒品危害防制條
    例公布生效後曾裁定送觀察勒戒，並由臺北地檢署檢察官為
    不起訴處分確定，嗣又曾因施用毒品而違反毒品危害防制條
    例，經板橋地院判刑確定，並執行完畢，已如上開事實一之
    (三)、(四)所述，顯見其未因前所受觀察勒戒處分及刑之執
    行而決心改過，暨其智識程度、品行、犯後一再飾詞圖卸、
    毫無悔意等一切情狀，量處有期徒刑1年2月。其認事用法及
    量刑均無不當；被告上訴意旨空言否認犯罪，據以指摘原審
    判決不當，為無理由，其上訴應予駁回。
據上論斷，應依刑事訴訟法第368條，判決如主文。
本案經檢察官鄭龍照到庭執行職務。
中    華    民    國    99    年    4     月    29    日
                  刑事第三庭審判長法  官   陳博志
                                  法  官   許文章
                                  法  官   陳德民
以上正本證明與原本無異。
如不服本判決，應於收受送達後十日內向本院提出上訴書狀，其
未敘述上訴之理由者並得於提起上訴後十日內向本院補提理由書
（均須按他造當事人之人數附繕本）「切勿逕送上級法院」。
                                  書記官   高麗雯
中    華    民    國    99    年    4     月    29    日
附錄本案論罪科刑法條全文
毒品危害防制條例第十條
施用第一級毒品者，處六月以上五年以下有期徒刑。
施用第二級毒品者，處三年以下有期徒刑。

司法院資訊處製作；財團法人民間司法改革基金會備份。
